臺灣臺中地方法院民事判決
110年度訴字第2202號
原      告  何榕庭  
被      告  林佳琦  
訴訟代理人  林春進  
被      告  鄭寶綢  
訴訟代理人  王欽源  
被      告  張筠    




上列當事人間確認優先購買權事件，本院於民國111年4月22日言
詞辯論終結，判決如下：
    主      文
原告之訴駁回。
訴訟費用由原告負擔。
    事實及理由
壹、程序事項：
一、按「訴狀送達後，原告不得將原訴變更或追加他訴，但請求
    之基礎事實同一者，不在此限」；「不變更訴訟標的，而補
    充或更正事實上或法律上之陳述者，非為訴之變更或追加」
    ，民事訴訟法第255條第1項第2款、第256條定有明文。經查
    ，原告起訴時原聲明：「確認坐落臺中市○○區○○段000○000
    地號土地（下稱系爭土地）之買賣，原告擁有優先購買權」
    （見本院卷第11頁），嗣於訴狀送達後，追加張筠為被告，
    並更正聲明為：「確認原告對張筠於民國110年7月16日以買
    賣為原因移轉所有權登記之系爭土地應有部分各14分之2，
    有優先購買權存在」（見本院卷第281至282頁）。核原告追
    加張筠為被告部分，前、後所主張之事實均係基於原告主張
    就系爭土地應有部分各14分之2有優先購買權所生糾紛，與
    法無違，應予准許；至原告更正其聲明部分，屬不變更訴訟
    標的而更正事實上陳述，非屬訴之變更及追加。
二、被告張筠未於言詞辯論期日到場，核無民事訴訟法第386條
    各款所列情形，爰依原告之聲請，由其一造辯論而為判決。
貳、實體事項：
一、原告主張：張筠於110年7月16日將其於系爭土地之應有部分
    各14分之2出售並移轉登記予林佳琦、鄭寶綢，由林佳琦、
    鄭寶綢分別取得系爭土地應有部分各14分之1。惟原告為系
    爭土地之共有人，且系爭土地上門牌號碼臺中市○○區○○街00
    0號房屋（下稱系爭房屋）現由原告管理、使用，故原告亦
    為系爭土地之地上權人，則原告基於系爭土地共有人與地上
    權人地位，對張筠出售之前開土地，得行使優先購買權。爰
    依土地法第34條之1第4項、第104條第1項規定，訴請確認原
    告就系爭土地應有部分各14分之2，有優先購買權存在等語
    。並聲明：確認原告對張筠於110年7月16日以買賣為原因移
    轉所有權登記之系爭土地應有部分各14分之2，有優先購買
    權存在。
二、被告答辯：
  ㈠林佳琦、鄭寶綢部分：原告固為系爭土地之共有人，而得行
    使土地法第34條之1第4項規定之優先購買權，然該條規定之
    優先購買權僅具有債權效力，不得對抗第三人，故原告對林
    佳琦、鄭寶綢主張其有土地法第34條之1第4項規定之優先購
    買權存在，並無理由。此外，原告既未登記為系爭土地之地
    上權人、典權人，亦非系爭土地之承租人，則原告就系爭土
    地亦無土地法第104條第1項規定之優先購買權存在。並聲明
    ：原告之訴駁回。
  ㈡張筠未於言詞辯論期日到場，據其所提書狀意旨略以：原告
    固為系爭土地之共有人，而得行使土地法第34條之1第4項規
    定之優先購買權，然張筠既已將其於系爭土地之應有部分各
    14分之2移轉登記予林佳琦、鄭寶綢，原告即不得再對被告
    提起確認優先購買權之訴。此外，原告既未登記為系爭土地
    之地上權人、典權人，亦非系爭土地之承租人，則原告就系
    爭土地亦無土地法第104條第1項規定之優先購買權存在。並
    聲明：原告之訴駁回。
三、得心證之理由：
　㈠按確認法律關係之訴，非原告有即受確認判決之法律上利益
    者，不得提起之，民事訴訟法第247條第1項前段定有明文。
    所謂即受確認判決之法律上利益，係指法律關係之存否不明
    確，原告主觀上認其在法律上之地位有不安之狀態存在，且
    此種不安之狀態，能以確認判決將之除去者而言，若縱經法
    院判決確認，亦不能除去其不安之狀態者，即難認有受確認
    判決之法律上利益（最高法院52年度台上字第1240號判決意
    旨參照）。經查，原告主張其就系爭土地應有部分各14分之
    2，有土地法第34條之1第4項、第104條第1項規定之優先購
    買權存在，為被告所否認，是兩造就上開優先購買權之存否
    有爭執，致原告之法律上地位有不安狀態存在，故原告對上
    開債權請求權之存否應有確認利益存在，合先敘明。
　㈡原告主張其就系爭土地應有部分各14分之2，有土地法第34條
    之1第4項規定之優先購買權存在，為無理由：
　⒈按共有人出賣其應有部分時，他共有人得以同一價格共同或
    單獨優先承購，土地法第34條之1第4項固有明文。惟土地法
    第34條之1第4項之優先購買權，係屬債權性質，此由該條項
    用語，與同法第104條第2項及耕地三七五滅租條例第15條第
    3項用語不同，即可知之（最高法院66年度台上字第1530號
    判決意旨參照），故該條項規定之優先購買權，係指他共有
    人於共有人出賣共有土地或建築改良物時，對於該共有人有
    請求以同樣條件訂立買賣契約之權利而言，倘共有人已將其
    應有部分移轉與他人，該他人並依法取得所有權時，他共有
    人自無再以該原共有人為被告，提起確認優先購買權之訴之
    餘地，亦不得主張該買賣為無效而塗銷其依法所為之登記（
    最高法院65年度台上字第853號、69年度台上字第2946號判
    決意旨參照）。
　⒉原告固主張其就張筠於110年7月16日出售之系爭土地應有部
    分各14分之2，有土地法第34條之1第4項規定之優先購買權
    存在等語。惟查，張筠已於110年7月16日將系爭土地應有部
    分各14分之2移轉登記予林佳琦、鄭寶綢，由林佳琦、鄭寶
    綢分別取得系爭土地應有部分各14分之1，有系爭土地登記
    謄本、異動索引在卷可稽（見本院卷第209至228頁），則依
    前開說明，縱使原告提起確認共有人優先購買權之訴，亦不
    得主張被告間就系爭土地應有部分各14分之2之買賣無效而
    請求塗銷移轉登記，故原告訴請確認其就系爭土地應有部分
    各14分之2，有土地法第34條之1第4項規定之優先購買權存
    在，即無理由。
　㈢原告主張其就系爭土地應有部分各14分之2，有土地法第104
    條第1項規定之優先購買權存在，為無理由：
　⒈按基地出賣時，地上權人、典權人或承租人有依同樣條件優
    先購買之權，土地法第104條第1項前段定有明文。該條項規
    定之優先購買權具有相對之物權效力，地上權人、典權人或
    承租人一旦行使優先購買權，即係對於出賣人行使買賣契約
    訂立請求權，亦即請求出賣人按照與第三人所約定之同樣條
    件補訂書面契約。因出賣人與第三人以買賣為原因而成立之
    物權移轉行為不得對抗優先購買權人，從而優先購買權人自
    得請求法院確認優先購買權存在及塗銷該項登記，並協同辦
    理所有權移轉登記（最高法院106年度台上字第1307號判決
    意旨參照）。
　⒉原告固主張其為系爭土地上系爭房屋之管理人，故為系爭土
    地之地上權人等語。惟按不動產物權，依法律行為而取得、
    設定、喪失及變更者，非經登記，不生效力，此為民法第75
    8條第1項所明定。基此，地上權既為民法物權編第三章所定
    物權，則基於物權法定主義，原告是否為系爭土地之物上權
    人，自應以系爭土地謄本登記之內容為準。原告既自承其並
    未登記為系爭土地之地上權人、典權人，且與系爭土地共有
    人間無租賃關係存在（見本院卷第283頁），則依前開說明
    ，即難認定原告為系爭土地之地上權人、典權人或承租人，
    是原告訴請確認就系爭土地應有部分各14分之2，有土地法
    第104條第1項規定之優先購買權存在，亦屬無憑。
四、綜上所述，原告訴請確認其就系爭土地應有部分各14分之2
    有土地法第104條第1項、第34條之1第4項規定之優先購買權
    存在，均無理由，應予駁回。
參、本件事證已臻明確，兩造其餘攻擊、防禦方法及所提證據，
    經審酌均於判決結果無影響，爰不予逐一論駁，併此敘明。
肆、訴訟費用負擔之依據：民事訴訟法第78條。
中　　華　　民　　國　　111 　年　　5 　　月　　20　　日
　　　　　　　　　民事第二庭　審判長法　官  呂麗玉
　　　　　　　　　　　　　　　　　　法　官  江奇峰
                                    法　官  鄭百易
 上正本係照原本作成。
如對本判決上訴，須於判決送達後20日內向本院提出上訴狀。如
委任律師提起上訴者，應一併繳納上訴審裁判費。
中　　華　　民　　國　　111 　年　　5 　　月　　20　　日
                                    書記官 唐振鐙